最高法院刑事判決　　　　　　　　　　　　　　　　　九十三年度台上字第二四號
　　上訴人　甲○○
右上訴人因違反著作權法案件，不服台灣高等法院台南分院中華民國九十二年十月九
日第二審更審判決（九十二年度上更(一)字第三九○號，起訴案號：台灣台南地方法院
檢察署八十九年度偵字第三○六三號），提起上訴，本院判決如左：
    主  文
原判決撤銷，發回台灣高等法院台南分院。
    理  由
本件原判決認定：上訴人甲○○原在台南縣新營市○○路四十之二號經營「啄木鳥電
視遊樂器專賣店」為負責人，明知如原判決附表一至五所示之遊戲光碟電腦程式著作
，分屬日商新力電腦娛樂股份有限公司（下稱新力公司）、日商西雅企業股份有限公
司（下稱西雅公司）、日商卡波光股份有限公司（下稱卡波光公司）、日商可樂美股
份有限公司（下稱可樂美公司）、日商思奎爾股份有限公司（下稱思奎爾公司）等五
家公司享有著作權之物，非經著作權人同意或授權，不得意圖營利而交付。上訴人竟
意圖營利，自民國八十八年六月起，在上址向綽號「小凱」者，以每片新台幣（下同
）二十五元之價格購入盜版之光碟在上開店內陳列，並以每片三十元之價格販售予不
特定之顧客，並以之為常業。前開光碟，於透過電視遊樂器執行後，會在電視畫面上
顯示已向我國註冊，尚在專用期間內享有商標專用權之「PS設計圖」、「SEGA」、「
CAPCOM」、「KONAMI」、「SQUARE」商標圖樣；另在仿冒之「太空戰士８」光碟封面
，並標示思奎爾公司已取得商標專用權之「FINAL FANTASY 」商標圖樣，而侵害上開
公司之著作權及商標專用權。嗣於八十九年二月二十五日下午四時二十分許，在上址
為警查獲，並扣得盜版之光碟六千三百八十八片及目錄六本等情。因而撤銷第一審判
決，依牽連犯改判論處上訴人明知為侵害著作權之物，以意圖營利而交付之方法侵害
他人之著作權為常業罪刑，固非無見。
惟查：(一)、證據雖已調查而其內容尚未明瞭者，即與未經調查無異，如遽行判決，仍
屬應於審判期日調查之證據而未予調查。原判決以：日本人之著作若於中華民國管轄
區域內首次發行，或於中華民國管轄區域外首次發行後三十日內在中華民國管轄區域
內發行者，依著作權法第四條第一款規定，得依我國著作權法享有著作權。本件涉案
之光碟片分屬日商新力、西雅、卡波光、可樂美、思奎爾等五家公司所發行，合於上
開法條之規定，自應受我國著作權法之保護。從而上訴人所買賣，扣案之盜版光碟六
千三百八十八片，係侵害上開五家公司享有著作權之物，因認上訴人係犯著作權法第
九十四條之常業罪。惟依卷內資料，新力公司及西雅公司之告訴代理人簡榮宗，於檢
察官偵查中係指稱：扣案之六千三百八十八片光碟中，僅有「部分」在日本首次發行
後三十日內在中華民國管轄區域內發行（見偵字第三○六三號卷第十五頁），合於我
國著作權法第四條第一款之規定；嗣新力公司、西雅公司並具狀表明：扣案之光碟片
中，僅「終極保衛戰」八片、「狂野歷險記２」六片、「亞克傳承３」六片、「電線
」二片、「浪漫跑車旅２」二十七片、「骰子大戰２」八片、「列車驚魂」二十六片
、「幻世虛構精靈機導彈」五片、「ＧＴ實戰賽車」二十片、「動感小子」七片、「
寶貝龍」十五片、「龍魂騎士救世傳說」三十二片、「骰子大戰１」十一片，合計一
百七十三片屬於非法重製之光碟（見第一審卷第十一頁）。另卡波光、可樂美、思奎
爾等三家公司之告訴狀亦記載：扣案之光碟片中，僅「惡靈古堡２」二片、「恐龍危
機」十片、「爆熱舞２」四十二片、「太空戰士８」十二片、「聖劍傳說」三片（共
六十九片），侵害其著作權（見營偵字第八二八號卷第五頁）。於更審時，新力、西
雅、卡波光、可樂美、思奎爾等五家公司更聯名具狀，表明：扣案之六千三百八十八
片光碟，其中侵害PLAY STATION系統之著作權者有二百四十二片，侵害SEGA SATURN
系統之著作權者有四片（見原審更(一)卷第一宗第三十一頁）。亦即扣案之六千三百八
十八片光碟，僅其中二百四十六片（242+4=246）受我國著作權法之保護而已，並非
謂「全部」扣案之光碟，均為侵害著作權之物。原審未予釐清，籠統認定扣案之六千
三百八十八片均為盜版之光碟；並認扣案之光碟，均屬告訴人等享有著作權之物（見
原判決第二面第十三行、第三面第三行），已有未合。又有罪之判決書，須將認定之
犯罪事實詳記於事實欄，然後於理由內逐一說明其憑以認定之證據，方足以資論罪科
刑。原判決事實雖記載：上訴人意圖營利，自八十八年六月起，以每片二十五元之價
格，向綽號「小凱」者購入盜版之光碟，並以每片三十元之價格販售予不特定之顧客
，至八十九年二月二十五日下午四時二十分許經警查獲，並扣得盜版之光碟六千三百
八十八片及目錄六本。但上開扣案之光碟中，僅有少數屬於侵害著作權之物，已見前
述，而上訴人自八十八年六月起，至八十九年二月二十五日被查獲時止，究竟已販賣
若干侵害他人著作權之光碟？非但事實欄未予具體認定，理由內亦毫無說明，即逕論
以該罪之常業犯，自不足為適用法律之依據。(二)、有罪判決所認定之事實，與所採用
之證據，不相適合時，即屬證據上理由矛盾，其判決當然為違背法令。原判決認定上
訴人犯罪之事實，係以：「扣案之光碟，經鑑定結果，均屬盜版，有鑑定報告書附卷
可按（附於警卷第十五頁），並經檢察官勘驗，著有勘驗筆錄可參（詳偵查卷第四十
六頁）」，以為論據（見原判決第三面第七至九行）。惟依卷內資料，警卷第十五頁
所謂之「鑑定報告書」，乃告訴人新力公司、西雅公司委任之告訴代理人簡榮宗律師
，於會同警方人員前往取締時，當場所出具並提出於「內政部警政署保安警察第二總
隊第四大隊第三中隊」之報告書，並非審判長、受命法官或檢察官，依刑事訴訟法第
一百九十八條規定選任鑑定人，而依同法第二百零六條規定所出具之鑑定報告。又偵
字第三○六三號卷第四十六頁之勘驗筆錄，檢察官僅將扣案之證物中，抽出部分光碟
另行封存，及勘驗告訴代理人簡榮宗律師所提出之原版光碟二片，其包裝上有新力公
司、西雅公司之註冊商標，「而仿冒光碟之包裝上無上述註冊商標」而已。至於光碟
之內容如何？是否屬於侵害著作權之物？並不在勘驗之範圍。原判決逕以前揭不相適
合之資料，採為上訴人論罪之證據，自有證據上之理由矛盾。(三)、刑事訴訟法第九十
五條第一款規定：訊問被告應先告知犯罪嫌疑及所犯所有罪名，罪名經告知後，認為
應變更者，應再告知。本件第一審檢察官對於上訴人僅依違反著作權法之罪嫌提起公
訴；且說明上訴人之行為不構成違反商標法之罪，而不另為不起訴處分。原判決認為
，上訴人之行為除違反著作權法外，亦觸犯商標法之罪，並與違反著作權法有裁判上
一罪關係，一併加以裁判。但於審判期日僅告知起訴書所載之罪名（見原審更(一)卷第
二宗第三○五頁），並未依上開規定，告知擴張之罪名，亦有未合。(四)、上訴人行為
後，商標法已於九十二年五月二十八日修正公布，並自公布日起六個月後施行，全文
九十四條已全面修正。原審於九十二年十月九日為裁判時，未及依刑法第二條第一項
規定為新舊法之比較適用，亦屬無可維持。以上或為上訴意旨指摘所及，或為本院得
依職權調查之事項，應認原判決仍有撤銷發回更審之原因。
據上論結，應依刑事訴訟法第三百九十七條、第四百零一條，判決如主文。
中　　　華　　　民　　　國　　九十三　　年　　　一　　　月　　　八　　　日
                              最高法院刑事第八庭
                                  審判長法官  陳　炳　煌
                                        法官  陳　世　雄
                                        法官  韓　金　秀
                                        法官  吳　信　銘
                                        法官  徐　文　亮
      右正本證明與原本無異
                                              書  記  官
中　　　華　　　民　　　國　　九十三　　年　　　一　　　月　　 十二 　　日
                                                                        Ｔ
